---
title: "06-zadatak3"
author: "Jelena Bratulić"
date: '02 05 2020 '
output: html_document
---
```{r setup, include=FALSE}
knitr::opts_chunk$set(echo = TRUE)
library(tidyverse)
library(dplyr)
```
Usporedba rasta gospodarstva država. Ispitujemo je li rast približno isti za sve države. Potrebno je ispitati sve kombinacije.

```{r podaci}
aus_test_data = sap.data %>% filter(LOCATION=="AUS")
kor_test_data = sap.data %>% filter(LOCATION=="KOR")
nor_test_data = sap.data %>% filter(LOCATION=="NOR")
usa_test_data = sap.data %>% filter(LOCATION=="USA")
```

Testovi. Koristimo ANOVA testiranje čime se automatski provjeravaju sve 4 varijable. Prije samog testiranja potrebno je provjeriti pretpostavke.
Potrebno je još provjeriti ovaj test jer mi nije baš jasno to. Preko Bartletta smo dokazali da varijance nisu homogene pa nez kako ovo izvesti.

```{r testovi_jednakosti}
kruskal.test(GDP_GROWTH ~ LOCATION, data = sap.data)
# df 3, p-value = 0.003354 --> odbacujemo H0, znači nisu jednake.
```


Testovi. Nulta hipoteza jest da su stope rasta iste ili da je stopa prve manja od druge, a alternativna hipoteza je da je stopa prve veća od druge.
Dovoljno je prikazati samo dvije usporedbe i pozvati se na početne grafove gdje se vidi razlika.
Radimo testove za one varijable koje zadovoljavaju pretpostavke t testa.
Ovo bi sada trebalo biti sređeno jer su svi podaci iz normalne distribucije, nezavaisni, s istim varijanca pri značajnosti od 5%.

```{r testovi_nejednakosti}
t.test(kor_test_data$GDP_GROWTH, nor_test_data$GDP_GROWTH, alternative = 'greater', var.equal = T, paired=T)
# t = 1.99780, p-value je 0.02468 --> odbacujemo
t.test(kor_test_data$GDP_GROWTH, usa_test_data$GDP_GROWTH, alternative = 'greater', var.equal = F, paired=T)
# t = 3.62830, p-value je 0.0003129 -->  odbacujemo
t.test(nor_test_data$GDP_GROWTH, usa_test_data$GDP_GROWTH, alternative = 'greater', var.equal = F, paired=T)
# t = 0.84283, p-value je 0.2016 -->  ne odbacujemo

```