---
title: "07-zadatak4"
author: "Jelena Bratulić"
date: '02 05 2020 '
output: html_document
---
```{r setup, include=FALSE}
knitr::opts_chunk$set(echo = TRUE)
library(tidyverse)
library(dplyr)
```

Usporedba ovisnosti rasta uvoza i izvoza neke države.

```{r podaci}
aus_test_data = sap.data %>% filter(LOCATION=="AUS")
kor_test_data = sap.data %>% filter(LOCATION=="KOR")
nor_test_data = sap.data %>% filter(LOCATION=="NOR")
usa_test_data = sap.data %>% filter(LOCATION=="USA")
```
Ispravljeni testovi -- sve varijable imaju normalnu distribuciju i zavisne su pa koristimo upareni t-test
Testovi. 
Nulta hipoteza jest da su stope rasta iste ili da je izvoz manji od uvoza.
Alternativna hipoteza je da je stopa rasta izvoza veća od stope rasta uvoza. 
Nivo značajnosti je 5%.
Zaključak: Ne možemo sa značajnošću od 5% reći da je rast izvoza veći od rasta uvoza što je vidljivo i iz grafova. Iako ovo pokazuje kako je pojedina država uvelike ovisna o izvozu, u obzir se mora uzeti i veličina te jačina domaćeg gospodarstva.
Ovo je isto gotovo i ispravljeno, provjereno je da varijable imaju normalnu razdiobu, istu varijancu i da su zavisne, dakle uparene.
```{r testovi}
t.test(aus_test_data$EXPORT_GROWTH, aus_test_data$IMPORT_GROWTH, alternative = 'greater', paired = T, var.equal = F)
# t = -0.89125, p-value = 0.8108 --> ne odbacujemo
t.test(kor_test_data$EXPORT_GROWTH, kor_test_data$IMPORT_GROWTH, alternative = 'greater', paired = T, var.equal = T)
# t = 1.27050, p-value = 0.1058 --> ne odbacujemo
t.test(nor_test_data$EXPORT_GROWTH, nor_test_data$IMPORT_GROWTH, alternative = 'greater', paired = T, var.equal = T)
# t = -0.57161, p-value = 0.7145 --> ne odbacujemo
t.test(usa_test_data$EXPORT_GROWTH, usa_test_data$IMPORT_GROWTH, alternative = 'greater', paired = T, var.equal = T)
# t = -0.38863, p-value = 0.6501 --> ne odbacujemo

```
