---
title: "09-provjere"
author: "Jelena Bratulić"
date: '08 05 2020 '
output: html_document
---

```{r setup, include=FALSE}
knitr::opts_chunk$set(echo = TRUE)
library(tidyverse)
library(dplyr)
library(ggpubr)
```
Provjere početnih pretpostavki za testove.
Ispitujemo 3 pretpostavke za t-testove:
  + X ~ N(mean(X), s^2/n) -- preko density plota, qq plota i Shapiro testa (može se i preko Kolmogorov-Smirnov testa)
  + s^2 ~ chi^2(n-1), odnosno homogenost varijanci -- preko qq plota i F testa
  + nezavisni su -- zavisni ako se radi test po varijablama iste države
Provjera normalne distribucije provedena je preko density i qq plota, a statistički je dokazana preko Shapiro testa. Shapiro test je navodno jači od KS testa pa je on korišten.
Ispada da sve varijable nemaju normalnu razdiobu pa je potrebno koristiti parametarski test, a ne t-test.
```{r podaci}
aus_test_data = sap.data %>% filter(LOCATION=="AUS")
kor_test_data = sap.data %>% filter(LOCATION=="KOR")
nor_test_data = sap.data %>% filter(LOCATION=="NOR")
usa_test_data = sap.data %>% filter(LOCATION=="USA")

e = rep("E", 39)
i = rep("I", 39)
f = rep("F", 39)
s = rep("S", 39)

aus_ei_test = data.frame(na.omit(aus_test_data$EXPORT_GROWTH), e)
ii = data.frame(na.omit(aus_test_data$IMPORT_GROWTH), i)
names(ii) = names(aus_ei_test)
aus_ei_test = rbind(aus_ei_test, ii)

kor_ei_test = data.frame(na.omit(kor_test_data$EXPORT_GROWTH), e)
ii = data.frame(na.omit(kor_test_data$IMPORT_GROWTH), i)
names(ii) = names(kor_ei_test)
kor_ei_test = rbind(kor_ei_test, ii)

nor_ei_test = data.frame(na.omit(nor_test_data$EXPORT_GROWTH), e)
ii = data.frame(na.omit(nor_test_data$IMPORT_GROWTH), i)
names(ii) = names(nor_ei_test)
nor_ei_test = rbind(nor_ei_test, ii)

usa_ei_test = data.frame(na.omit(usa_test_data$EXPORT_GROWTH), e)
ii = data.frame(na.omit(usa_test_data$IMPORT_GROWTH), i)
names(ii) = names(usa_ei_test)
usa_ei_test = rbind(usa_ei_test, ii)


kor_nor_test = data.frame(na.omit(kor_test_data$GDP_GROWTH), f)
ii = data.frame(na.omit(nor_test_data$GDP_GROWTH), s)
names(ii) = names(kor_nor_test)
kor_nor_test = rbind(kor_nor_test, ii)

kor_usa_test = data.frame(na.omit(kor_test_data$GDP_GROWTH), f)
ii = data.frame(na.omit(usa_test_data$GDP_GROWTH), s)
names(ii) = names(kor_usa_test)
kor_usa_test = rbind(kor_usa_test, ii)

nor_usa_test = data.frame(na.omit(nor_test_data$GDP_GROWTH), f)
ii = data.frame(na.omit(usa_test_data$GDP_GROWTH), s)
names(ii) = names(nor_usa_test)
nor_usa_test = rbind(nor_usa_test, ii)

gdp_g_all_states = data.frame(na.omit(aus_test_data$GDP_GROWTH), e)
ii = data.frame(na.omit(kor_test_data$GDP_GROWTH), i)
names(ii) = names(gdp_g_all_states)
gdp_g_all_states = rbind(gdp_g_all_states, ii)
ii = data.frame(na.omit(nor_test_data$GDP_GROWTH), f)
names(ii) = names(gdp_g_all_states)
gdp_g_all_states = rbind(gdp_g_all_states, ii)
ii = data.frame(na.omit(usa_test_data$GDP_GROWTH), s)
names(ii) = names(gdp_g_all_states)
gdp_g_all_states = rbind(gdp_g_all_states, ii)


colnames(aus_ei_test) = c("NUMBERS", "MARKER")
colnames(kor_ei_test) = c("NUMBERS", "MARKER")
colnames(nor_ei_test) = c("NUMBERS", "MARKER")
colnames(usa_ei_test) = c("NUMBERS", "MARKER")
colnames(kor_nor_test) = c("NUMBERS", "MARKER")
colnames(kor_usa_test) = c("NUMBERS", "MARKER")
colnames(nor_usa_test) = c("NUMBERS", "MARKER")
colnames(gdp_g_all_states) = c("NUMBERS", "MARKER")
```

```{r density Australia} 
ggdensity(aus_test_data$GDP_GROWTH, main = "Density graph for Australia", xlab = "GDP_GROWTH")
ggdensity(aus_test_data$GDP_PER_CAPITA_GROWTH, main = "Density graph for Australia", xlab = "GDP_PER_CAPITA_GROWTH")
ggdensity(aus_test_data$EXPORT_GROWTH, main = "Density graph for Australia", xlab = "EXPORT_GROWTH")
ggdensity(aus_test_data$IMPORT_GROWTH, main = "Density graph for Australia", xlab = "IMPORT_GROWTH")
```

```{r ggqqplot Australia}
ggqqplot(aus_test_data$GDP_GROWTH, main = "QQ plot for Australia's GDP_GROWTH")
ggqqplot(aus_test_data$GDP_PER_CAPITA_GROWTH, main = "QQ plot for Australia's GDP_PER_CAPITA_GROWTH")
ggqqplot(aus_test_data$EXPORT_GROWTH, main = "QQ plot for Australia's EXPORT_GROWTH")
ggqqplot(aus_test_data$IMPORT_GROWTH, main = "QQ plot for Australia's IMPORT_GROWTH")

```

```{r density Korea} 
ggdensity(kor_test_data$GDP_GROWTH, main = "Density graph for Korea", xlab = "GDP_GROWTH")
ggdensity(kor_test_data$GDP_PER_CAPITA_GROWTH, main = "Density graph for Korea", xlab = "GDP_PER_CAPITA_GROWTH")
ggdensity(kor_test_data$EXPORT_GROWTH, main = "Density graph for Korea", xlab = "EXPORT_GROWTH")
ggdensity(kor_test_data$IMPORT_GROWTH, main = "Density graph for Korea", xlab = "IMPORT_GROWTH")
```

```{r ggqqplot Korea}
ggqqplot(kor_test_data$GDP_GROWTH, main = "QQ plot for Korea's GDP_GROWTH")
ggqqplot(kor_test_data$GDP_PER_CAPITA_GROWTH, main = "QQ plot for Korea's GDP_PER_CAPITA_GROWTH")
ggqqplot(kor_test_data$EXPORT_GROWTH, main = "QQ plot for Korea's EXPORT_GROWTH")
ggqqplot(kor_test_data$IMPORT_GROWTH, main = "QQ plot for Korea's IMPORT_GROWTH")

```

```{r density Norway} 
ggdensity(nor_test_data$GDP_GROWTH, main = "Density graph for Norway", xlab = "GDP_GROWTH")
ggdensity(nor_test_data$GDP_PER_CAPITA_GROWTH, main = "Density graph for Norway", xlab = "GDP_PER_CAPITA_GROWTH")
ggdensity(nor_test_data$EXPORT_GROWTH, main = "Density graph for Norway", xlab = "EXPORT_GROWTH")
ggdensity(nor_test_data$IMPORT_GROWTH, main = "Density graph for Norway", xlab = "IMPORT_GROWTH")
```

```{r ggqqplot Norway}
ggqqplot(nor_test_data$GDP_GROWTH, main = "QQ plot for Norway's GDP_GROWTH")
ggqqplot(nor_test_data$GDP_PER_CAPITA_GROWTH, main = "QQ plot for Norway's GDP_PER_CAPITA_GROWTH")
ggqqplot(nor_test_data$EXPORT_GROWTH, main = "QQ plot for Norway's EXPORT_GROWTH")
ggqqplot(nor_test_data$IMPORT_GROWTH, main = "QQ plot for Norway's IMPORT_GROWTH")

```

```{r density USA} 
ggdensity(usa_test_data$GDP_GROWTH, main = "Density graph for USA", xlab = "GDP_GROWTH")
ggdensity(usa_test_data$GDP_PER_CAPITA_GROWTH, main = "Density graph for USA", xlab = "GDP_PER_CAPITA_GROWTH")
ggdensity(usa_test_data$EXPORT_GROWTH, main = "Density graph for USA", xlab = "EXPORT_GROWTH")
ggdensity(usa_test_data$IMPORT_GROWTH, main = "Density graph for USA", xlab = "IMPORT_GROWTH")
```

```{r ggqqplot USA}
ggqqplot(usa_test_data$GDP_GROWTH, main = "QQ plot for USA's GDP_GROWTH")
ggqqplot(usa_test_data$GDP_PER_CAPITA_GROWTH, main = "QQ plot for USA's GDP_PER_CAPITA_GROWTH")
ggqqplot(usa_test_data$EXPORT_GROWTH, main = "QQ plot for USA's EXPORT_GROWTH")
ggqqplot(usa_test_data$IMPORT_GROWTH, main = "QQ plot for USA's IMPORT_GROWTH")
```

Normalna distribucija se može ispitati Shapiro testom. Neka varijabla ima normalnu distribuciju ukoliko p-vrijednost Shapiro testa bude veća od 0.05, odnosno ukoliko se nulta hipoteza ne može odbaciti.
H0 = postoji normalna distribucija
H1 = ne postoji normalna distribucija
```{r Shapiro tests for Australia}
shapiro.test(aus_test_data$GDP_GROWTH)
shapiro.test(aus_test_data$GDP_PER_CAPITA_GROWTH)
shapiro.test(aus_test_data$EXPORT_GROWTH) # --> normalna
shapiro.test(aus_test_data$IMPORT_GROWTH) # --> normalna

```

```{r Shapiro tests for Australia2}
shapiro.test(aus_test_data$GDP)
shapiro.test(aus_test_data$GDP_PER_CAPITA)
shapiro.test(aus_test_data$EXPORT) 
shapiro.test(aus_test_data$IMPORT)

```

```{r Shapiro tests for Korea}
shapiro.test(kor_test_data$GDP_GROWTH) # --> normalna
shapiro.test(kor_test_data$GDP_PER_CAPITA_GROWTH) # --> normalna
shapiro.test(kor_test_data$EXPORT_GROWTH) # --> normalna
shapiro.test(kor_test_data$IMPORT_GROWTH) # --> normalna

```

```{r Shapiro tests for Korea2}
shapiro.test(kor_test_data$GDP) 
shapiro.test(kor_test_data$GDP_PER_CAPITA) 
shapiro.test(kor_test_data$EXPORT) 
shapiro.test(kor_test_data$IMPORT)

```

```{r Shapiro tests for Norway}
shapiro.test(nor_test_data$GDP_GROWTH) # --> normalna
shapiro.test(nor_test_data$GDP_PER_CAPITA_GROWTH) # --> normalna
shapiro.test(nor_test_data$EXPORT_GROWTH) # --> normalna
shapiro.test(nor_test_data$IMPORT_GROWTH) # --> normalna

```


```{r Shapiro tests for Norway2}
shapiro.test(nor_test_data$GDP) 
shapiro.test(nor_test_data$GDP_PER_CAPITA) 
shapiro.test(nor_test_data$EXPORT) 
shapiro.test(nor_test_data$IMPORT) 

```

```{r Shapiro tests for USA}
shapiro.test(usa_test_data$GDP_GROWTH) # --> normalna
shapiro.test(usa_test_data$GDP_PER_CAPITA_GROWTH)
shapiro.test(usa_test_data$EXPORT_GROWTH) # --> normalna
shapiro.test(usa_test_data$IMPORT_GROWTH) # --> normalna
```

```{r Shapiro tests for USA2}
shapiro.test(usa_test_data$GDP) 
shapiro.test(usa_test_data$GDP_PER_CAPITA) # --> normalna
shapiro.test(usa_test_data$EXPORT) 
shapiro.test(usa_test_data$IMPORT) 
```

Provjera varijanci izvršava se pomoću 4 testa: F test, Bartlett test, Levene test i Fligner-Kileen test
Usporedba 2 varijance je moguća preko F testa, a usporedba više varijanci preko nekog od navedenih testova.
Za F test je nužno da podaci imaju normalnu distribuciju.
Za navedene testove potrebno je transformirati podatke na način da su sve brojčane vrijednosti napisane u jednom stupcu,a ono čemu pripadaju je u drugom stupcu.
```{r F testovi}
# usporedba varijanci rasta uvoza i izvoza za jednu državu, ako je p-vrijednost manja od 0.05 onda nisu iste
var.test(NUMBERS ~ MARKER, data=aus_ei_test, paired=F) # nisu iste
var.test(NUMBERS ~ MARKER, data=aus_ei_test, paired=T) # nisu iste
var.test(NUMBERS ~ MARKER, data=kor_ei_test, paired=T) # iste su
var.test(NUMBERS ~ MARKER, data=nor_ei_test) # iste su
var.test(NUMBERS ~ MARKER, data=usa_ei_test) # iste su

#usporedba varijanci rasta bdpa za dvije države, ako je p-vrijednost manja od 0.05 onda nisu iste
var.test(NUMBERS ~ MARKER, data=kor_nor_test) # iste su
var.test(NUMBERS ~ MARKER, data=kor_usa_test) # nisu iste
var.test(NUMBERS ~ MARKER, data=nor_usa_test) # nisu iste
```

```{r Bartlett testovi}
# Bartlettov test kojim uspoređujemo varijance rasta bdpa za sve države
bartlett.test(NUMBERS ~ MARKER, data=gdp_g_all_states) # p-vrijednost manja od 0.05, dakle odbacujemo H0, dakle sve varijance nisu iste

# usporedba za regresiju, gdp, export, import za svaku državu
```

```{r test}
e = rep("E", 40)
i = rep("I", 40)
f = rep("F", 40)
s = rep("S", 40)
# treba ovo jos napraviti za sve modele za regresiju, problem je da su razlicite varijance svi duh doy

lm1_aus_states = data.frame(na.omit(aus_test_data$GDP), e)
ii = data.frame(na.omit(aus_test_data$EXPORT), i)
names(ii) = names(lm1_aus_states)
lm1_aus_states = rbind(lm1_aus_states, ii)
ii = data.frame(na.omit(aus_test_data$IMPORT), f)
names(ii) = names(lm1_aus_states)
lm1_aus_states = rbind(lm1_aus_states, ii)
colnames(lm1_aus_states) = c("NUMBERS", "MARKER")
bartlett.test(NUMBERS ~ MARKER, data=lm1_aus_states)

```